ACORDAO-COMPLETO-2586080

ACÓRDÃO 2951/2023 ATA 10/2023 - PRIMEIRA CÂMARA

VISTOS, relatados e discutidos estes autos, que tratam do ato de concessão de pensão militar instituída por José Coronel Machado em favor de Vera Regina de Oliveira Costa,
ACORDAM os Ministros do Tribunal de Contas da União, reunidos em sessão da Primeira Câmara, nos termos dos arts. 71, inciso III, da Constituição Federal, 1º, inciso V, e 39, inciso II, da Lei 8.443/1992 e 260, § 1º, do RITCU, e ante as razões expostas pelo Relator, em:
9.1. considerar ilegal o ato de concessão de pensão militar instituído por José Coronel Machado e negar-lhe registro; 
9.2. dispensar a devolução dos valores indevidamente recebidos até a data da ciência do presente acórdão pelo Comando do Exército, com base no Enunciado 106 da Súmula da Jurisprudência do TCU;
9.3. determinar ao Comando do Exército que:
9.3.1. faça cessar os pagamentos decorrentes do ato impugnado, comunicando ao TCU, no prazo de 15 (quinze) dias, as providências adotadas, nos termos do art. 262, caput, do Regimento Interno, do art. 8º, caput, da Resolução-TCU 206/2007 e do art. 19, caput, da Instrução Normativa-TCU 78/2018;
9.3.2. proceda à regularização do soldo que serve de base de cálculo para os proventos da pensão militar considerada ilegal;
9.3.3. emita novo ato de pensão militar, livre das irregularidades apontadas, submetendo-o ao TCU, no prazo de 30 (trinta) dias, consoante os arts. 262, § 2º, do Regimento Interno e 19, § 3º, da Instrução Normativa TCU 78/2018;
9.3.4. informe à interessada no ato tido por ilegal que, no caso de não provimento de recurso eventualmente interposto, deverão ser repostos os valores recebidos após a ciência deste acórdão pelo órgão; e
9.3.5. comunique imediatamente à interessada o teor do presente acórdão, encaminhando a esta Corte, no prazo de 30 (trinta) dias, comprovante da respectiva data de ciência, nos termos do art. 4º, §3º, da Resolução-TCU 170/2004.

Atos de pensão militar.

Primeira Câmara

Comando do Exército.

3. Interessada: Vera Regina de Oliveira Costa (XXX.892.627-XX).

13.1. Ministros presentes: Walton Alencar Rodrigues (Presidente), Jorge Oliveira e Jhonatan de Jesus (Relator).
13.2. Ministro-Substituto convocado: Augusto Sherman Cavalcanti.

JHONATAN DE JESUS

Adoto como relatório a instrução elaborada no âmbito da então Secretaria de Fiscalização de Integridade de Atos e Pagamentos de Pessoal e de Benefícios Sociais, atual Unidade de Auditoria Especializada em Pessoal (AudPessoal) , manifestação a que aderiu a representante do parquet (peças 5 e 7) :
"INTRODUÇÃO
Trata-se de ato de pensão militar, submetido, para fins de registro, à apreciação do Tribunal de Contas da União (TCU) , de acordo com o art. 71, inciso III, da Constituição Federal.  O ato foi cadastrado e disponibilizado ao TCU por intermédio do Sistema e-Pessoal, na forma do art. 2º e 4º da Instrução Normativa TCU 78/2018.
O ato desse processo pertence às seguintes unidades:
Unidade emissora: COMANDO DO EXÉRCITO.
Unidade cadastradora:  DIRETORIA DE INATIVOS E PENSIONISTAS.
Subunidade cadastradora: SUC1.2 - 1ª Região Militar.
EXAME TÉCNICO
Procedimentos aplicados
Os procedimentos para exame, apreciação e registro de atos de pessoal encontram-se estabelecidos na Instrução Normativa TCU 78/2018 e na Resolução TCU 206/2007. Essas normas dispõem que os atos de pessoal disponibilizados por meio do e-Pessoal devem ser submetidos previamente a críticas automatizadas, com base em parâmetros predefinidos.
As críticas das informações cadastradas na etapa de coleta do ato foram elaboradas e validadas levando-se em conta as peculiaridades de cada ato. Os itens verificados nessa etapa são inerentes a dados cadastrais, fundamentos legais, mapa de tempo, ficha financeira, assim como eventuais ocorrências de acumulação. Trata-se de verificações abrangentes, minuciosas e precisas e sem a necessidade de ação humana e, portanto, menos suscetível a falhas. As críticas aplicadas estão discriminadas no sistema, no Menu e-Pessoal, opção 'Crítica', que podem ser acessadas mediante concessão de perfil específico a servidores do TCU responsáveis pela análise.
Além das críticas automatizadas, há verificação humana adicional no caso de haver alertas do sistema ou informações não formatadas, como esclarecimentos do gestor ou do controle interno.  
As críticas também consideram os registros do Sistema Integrado de Administração de Recursos Humanos (Siape) . O Siape disponibiliza informações atualizadas sobre as parcelas que integram os proventos, diferentemente, portanto, do e-Pessoal, que informa as parcelas no momento do registro do ato. 
Essa confrontação com o Siape fornece uma visão atual e verdadeira da situação, o que permite descaracterizar irregularidades e inconsistências que, embora constantes do e-Pessoal, já foram corrigidas.
As verificações detectadas no ato encontram-se discriminadas na aba de pendências do ato no sistema e-Pessoal, bem como no espelho do ato contemplado por esta instrução.
Exame das Constatações
Ato: 23083/2017 - Inicial - Interessado (a) : JOSE CORONEL MACHADO - CPF: XXX.847.487-XX
Beneficiário: VERA REGINA DE OLIVEIRA COSTA - CPF: XXX.892.627-XX - Companheiro (a) 
Parecer do Controle Interno: considerar o ato Legal com esclarecimentos. Justificativa:  O Instituidor faleceu na inatividade no posto de Tenente Coronel. Percebia proventos de General de Brigada, conforme a FICHA DE CONTROLE Nº 4/09, de 7 JAN 09, DCIP (Proventos do Posto Superior, a contar de 7 MAIO 08) e foi reformado através portaria 146 S1-DIP, 01/04/1991, foi concedido ao instituidor a contar de 7 maio 2008, o beneficio previsto no parágrafo 1º do art. 110 da Lei 6880, 9/12/80, por ter sido julgado incapaz definitivamente para o serviço do EB. Sendo anterior a 19 Set 19, data do Acordão 2225/219.  
Constatações e análises: 
1.1.1. Posto/Graduação de referência para cálculo dos proventos de reforma, que repercute sobre a pensão militar, não correspondente a até 01 (um) grau hierárquico imediatos/superiores ao último posto/graduação na ativa, vide arcórdão Nº 2225/2019 - TCU - Plenário.
Justificativa do Gestor de Pessoal: O Instituidor faleceu na inatividade no posto de Tenente Coronel. Percebia proventos de General de Brigada, conforme a FICHA DE CONTROLE Nº 4/09, de 7 JAN 09, DCIP (Proventos do Posto Superior, a contar de 7 MAIO 08) . Gestor anexou os seguintes documentos: FICHA DE CONTROLE Nº 4/09-Documento oficial,.
Análise do Controle Interno: Justificativa do gestor esclarece pendência
Análise da Equipe Técnica: Ilegal
Trata-se de análise de concessão de pensão militar. Analisa-se inicialmente eventual irregularidade na acumulação do recebimento da pensão militar com outros vínculos públicos. É importante relembrar que a legislação aplicável à análise do benefício é a vigente à época do óbito do instituidor, conforme jurisprudência pacificada por esta Corte e pelo Poder Judiciário, vide Acórdão 7043/2013-TCU-Primeira Câmara, de relatoria do Ministro José Mucio Monteiro e 5018/2010-TCU-1ª Câmara, de relatoria do Ministro Walton Alencar Rodrigues.
O instituidor faleceu em 1/4/2017, deste modo aplica-se o disposto na Lei 3.765/1960, com a redação dada pela MP 2.215-10/2001. No caso em tela há uma beneficiária da pensão militar: Vera Regina de Oliveira Costa (CPF XXX.892.627-XX) . A beneficiária não possui vínculos públicos vedados pela legislação de regência da matéria, consoante consulta às bases de dados RAIS, DataPrev e SIAPE. Portanto, neste aspecto, o ato é legal.
O instituidor da pensão era ocupante na ativa do posto de Tenente-Coronel. O ex-militar foi para a inatividade em 2/8/1974 com 32 anos de tempo de serviço. Os proventos da inatividade foram calculados com base de Coronel. Posteriormente (em 7/5/2008) , em razão de acometimento de doença especificada em lei e quando já estava reformado foi emitido o título definitivo de inatividade do instituidor para vincular seus proventos ao soldo de General-de-Brigada. O ex-militar foi beneficiado do então entendimento da Corte de Contas e o TCU julgou a alteração como legal (TC Processo 021.768/2012-9) . O fundamento para a alteração seria o disposto no art. 110, § 1º, da Lei 6.880/1980 (Estatuto dos Militares) , na redação dada pela Lei 7.580/1986:
'Art. 110. O militar da ativa ou da reserva remunerada, julgado incapaz definitivamente por um dos motivos constantes dos incisos I e II do art. 108, será reformado com a remuneração calculada com base no soldo correspondente ao grau hierárquico imediato ao que possuir ou que possuía na ativa, respectivamente.
§ 1º Aplica-se o disposto neste artigo aos casos previstos nos itens III, IV e V do artigo 108, quando, verificada a incapacidade definitiva, for o militar considerado inválido, isto é, impossibilitado total e permanentemente para qualquer trabalho.'
Para maior clareza, transcreve-se também o art. 108 do Estatuto, no que aqui interessa:
'Art. 108. A incapacidade definitiva pode sobrevir em consequência de:
I - ferimento recebido em campanha ou na manutenção da ordem pública;
II - enfermidade contraída em campanha ou na manutenção da ordem pública, ou enfermidade cuja causa eficiente decorra de uma dessas situações;
III - acidente em serviço;
IV - doença, moléstia ou enfermidade adquirida em tempo de paz, com relação de causa e efeito a condições inerentes ao serviço;
V - tuberculose ativa, alienação mental, esclerose múltipla, neoplasia maligna, cegueira, lepra, paralisia irreversível e incapacitante, cardiopatia grave, mal de Parkinson, pênfigo, espondiloartrose anquilosante, nefropatia grave e outras moléstias que a lei indicar com base nas conclusões da medicina especializada;'
Consoante se depreende da leitura do caput do art. 110 do Estatuto dos Militares, o benefício nele previsto - reforma com a remuneração calculada com base no soldo correspondente ao grau hierárquico imediato ao que possuir ou que possuía na ativa - é expressamente dirigido ao militar da ativa ou da reserva remunerada, não alcançando, portanto, o militar reformado. Conforme o que restou decidido no paradigmático Acórdão 2225/2019-TCU-Plenário. Deste modo, a alteração da reforma do ex-militar promovida pela UJ é irregular.
Entretanto, trata-se de análise de ato de pensão militar e não revisão de ofício da reforma. Importante observar que o ato de reforma e o ato de concessão de pensão militar são atos que devem ser apreciados de forma autônoma, revisando-se a legalidade de todos os requisitos legais necessários para as suas concessões. Convém registrar que é pacífica a jurisprudência deste Tribunal no sentido de que o ato de aposentadoria e/ou reforma e a pensão dele decorrente são autônomos entre si, permitindo-se que a cada julgamento os seus requisitos sejam apreciados em toda a sua verticalidade, a fim de que se analise a legitimidade de cada concessão. Cite-se sobre o tema os seguintes trechos de precedentes:
'A jurisprudência do TCU apregoa que eventual irregularidade em ato de aposentadoria registrado por este Tribunal, sem possibilidade de revisão, pode ser objeto de nova análise de legalidade na apreciação da pensão decorrente, pois a concessão deste benefício é ato novo, igualmente complexo, que somente se aperfeiçoa após a apreciação realizada por esta Corte no exercício da competência prevista no art. 71, inciso III, da Constituição de 1988 (Acórdão 11468/2019-TCU-Primeira Câmara, da relatoria do ministro Vital do Rêgo, por exemplo) ' (Acórdão 457/2020-TCU-Segunda Câmara) 
'A despeito de o TCU ter considerado legal o ato de alteração de reforma do ex-militar, não há vinculação inafastável entre o ato instituidor e a pensão. É importante destacar que a jurisprudência do TCU tem se consolidado no sentido de que a apreciação de pensão decorrente de ato de aposentadoria ou reforma poderá ser objeto de nova análise, pois a concessão deste benefício é ato novo, igualmente complexo, que se aperfeiçoa após a apreciação realizada por este Tribunal no exercício da competência prevista no art. 71, inciso III, da Constituição de 1988' (Acórdão 8057/2020-TCU-Segunda Câmara) 
Deste modo, considerando que o ex-militar foi beneficiado por alteração de reforma sem fundamento legal, propõe-se a ilegalidade da pensão militar em análise e determinação para que a pensão seja paga com base no soldo de Coronel.
1.1.2. O Controle interno emitiu parecer pela legalidade com esclarecimentos.
Justificativa do Gestor de Pessoal: Não há. Verificação efetuada no âmbito do TCU.
Análise do Controle Interno: Não há. Verificação efetuada no âmbito do TCU.
Análise da Equipe Técnica: Ilegal
O controle interno emitiu parecer pela legalidade com os seguintes esclarecimentos: 'O Instituidor faleceu na inatividade no posto de Tenente Coronel. Percebia proventos de General de Brigada, conforme a FICHA DE CONTROLE Nº 4/09, de 7 JAN 09, DCIP (Proventos do Posto Superior, a contar de 7 MAIO 08) e foi reformado através portaria 146 S1-DIP, 01/04/1991, foi concedido ao instituidor a contar de 7 maio 2008, o benefício previsto no parágrafo 1º do Art. 110 da Lei 6880, 9/12/80, por ter sido julgado incapaz definitivamente para o serviço do EB. Sendo anterior a 19 Set 19, data do Acordão 2225/2019. Importante ressaltar que se trata de análise de ato de pensão militar e não revisão de ofício da reforma. Importante observar que o ato de reforma e o ato de concessão de pensão militar são atos que devem ser apreciados de forma autônoma, revisando-se a legalidade de todos os requisitos legais necessários para as suas concessões. Consoante detalhado no corpo desta instrução, a alteração de reforma promovida pela UJ é irregular. Deste modo, cabe proposta de ilegalidade no ato de pensão.
O quadro resumo de ocorrências e, quando for o caso, o detalhamento da norma legal e da jurisprudência para as inconsistências acima elencadas encontra-se no anexo II dessa instrução. 
Encaminhamento do ato: 
Considerar ILEGAL e recusar registro ao ato de Pensão militar de JOSE CORONEL MACHADO do quadro de pessoal do órgão/entidade COMANDO DO EXÉRCITO, com base nos arts. 71, inciso III, da Constituição Federal, 1º, inciso V, e 39, inciso II, da Lei 8.443/1992 e 260, § 1º, do Regimento Interno. 
Com fulcro no art. 262, caput, do Regimento Interno deste Tribunal, determinar ao órgão/entidade COMANDO DO EXÉRCITO que: 
promova o recálculo do valor atualmente pago a título de reforma/pensão militar com base no posto/graduação incorreto, no prazo 15 (quinze) dias, contados a partir da ciência desta deliberação, sujeitando-se a autoridade administrativa omissa à responsabilidade solidária, em face de manifesta ilegalidade.
dispense a devolução dos valores indevidamente recebidos de boa-fé até a data da ciência do órgão/entidade COMANDO DO EXÉRCITO, do acórdão que vier a ser proferido, com base no Enunciado 106 da Súmula da Jurisprudência do TCU.
no prazo de trinta dias, contados da ciência da decisão, envie a este Tribunal documentos comprobatórios de que o (a) interessado (a) cujo ato foi impugnado está ciente do julgamento deste Tribunal.
dê ciência, no prazo de quinze dias, contados da notificação, do inteiro teor desta deliberação (a) o interessado (a) , alertando-o (a) de que o efeito suspensivo proveniente da interposição de eventuais recursos junto ao TCU não o (a) exime da devolução dos valores percebidos indevidamente, caso o recurso não seja provido.
CONCLUSÃO
A abrangência e a profundidade das verificações levadas a efeito fundamentam convicção de que o ato 23083/2017 pode ser apreciado pela ilegalidade, em razão das irregularidades apontadas no item Exame das Constatações desta instrução, que representam afronta à legislação e à jurisprudência de referência
PROPOSTA DE ENCAMINHAMENTO
Ante o exposto, com fundamento no art. 71, inciso III, da Constituição Federal, no art. 1º, inciso V, e art. 39, incisos I e II, da Lei 8.443/1992, no art. 260 do Regimento Interno do Tribunal de Contas da União, propõe-se: 
Considerar ILEGAL e recusar registro ao ato de Pensão militar de JOSE CORONEL MACHADO do quadro de pessoal do órgão/entidade COMANDO DO EXÉRCITO, com base nos arts. 71, inciso III, da Constituição Federal, 1º, inciso V, e 39, inciso II, da Lei 8.443/1992 e 260, § 1º, do Regimento Interno.
Com fulcro no art. 262, caput, do Regimento Interno deste Tribunal, determinar ao órgão/entidade COMANDO DO EXÉRCITO que: 
dispense a devolução dos valores indevidamente recebidos de boa-fé até a data da ciência do órgão/entidade COMANDO DO EXÉRCITO, do acórdão que vier a ser proferido, com base no Enunciado 106 da Súmula da Jurisprudência do TCU.
no prazo de trinta dias, contados da ciência da decisão, envie a este Tribunal documentos comprobatórios de que o (a) interessado (a) cujo ato foi impugnado está ciente do julgamento deste Tribunal.
dê ciência, no prazo de quinze dias, contados da notificação, do inteiro teor desta deliberação (a) o interessado (a) , alertando-o (a) de que o efeito suspensivo proveniente da interposição de eventuais recursos junto ao TCU não o (a) exime da devolução dos valores percebidos indevidamente, caso o recurso não seja provido.
promova o recálculo do valor atualmente pago a título de reforma/pensão militar com base no posto/graduação incorreto, no prazo 15 (quinze) dias, contados a partir da ciência desta deliberação, sujeitando-se a autoridade administrativa omissa à responsabilidade solidária, em face de manifesta ilegalidade."
É o relatório.

não há.

Procurador Marinus Eduardo De Vries Marsico.

PENSÃO MILITAR. MELHORIA DE PROVENTOS NA REFORMA ASSOCIADA AO RECONHECIMENTO DE INVALIDEZ DE INSTITUIDOR ENTÃO JÁ REFORMADO. AUSÊNCIA DE PREVISÃO LEGAL PARA CONCESSÃO DA VANTAGEM FIXADA NO ART. 110 DA LEI 6.880/1980 A MILITAR REFORMADO OU PARA CUMULAÇÃO DO ACRÉSCIMO COM A VANTAGEM PREVISTA NO ART. 50, INCISO II, DA NORMA. IRREGULARIDADE QUE SE COMUNICA PARA A PENSÃO MILITAR. ILEGALIDADE DO ATO. NEGATIVA DE REGISTRO. DETERMINAÇÕES.

PENSÃO MILITAR (PMIL)

Unidade de Auditoria Especializada em Pessoal (AudPessoal).

Trata-se do ato de concessão de pensão militar instituída por José Coronel Machado em favor de Vera Regina de Oliveira Costa.
A unidade técnica especializada em pessoal e o representante do parquet propõem considerar ilegal o ato de pensão militar em exame e negar-lhe registro.
Manifesto concordância às propostas de encaminhamento formuladas nos autos, incorporando como minhas razões de decidir os fundamentos expendidos na instrução no relatório antecedente, sem prejuízo de algumas considerações adicionais.
Na ativa, o ex-militar ocupava o posto de Tenente-Coronel. Após, foi para a reserva com proventos de Coronel em 2/8/1974, com trinta e dois anos de tempo de serviço. Posteriormente, em 7/5/2008, foi reformado por incapacidade (art. 110, §1º, da Lei 6.880/1980, na redação dada pela Lei 7.580/1986) , e os proventos passaram a ser calculados com base no soldo de General-de-Brigada. 
Ocorre que, mediante o Acórdão 2225/2019-TCU-Plenário, Rel. Ministro Benjamin Zymler, o Tribunal firmou entendimento no sentido de que não há embasamento legal para o cálculo dos proventos de reforma tendo por referência dois ou mais postos acima daquele ostentado pelo militar enquanto na atividade. 
A Lei 6.880/1980, nos artigos 50, 108 e 110, afirma que o benefício de "proventos calculados sobre o posto hierárquico imediato", em consequência de transferência para a inatividade contando com mais de 30 anos de serviço (art. 50) ou por motivo de o militar ter sido considerado incapaz definitivamente (art. 110) , somente pode ser calculado com base no soldo correspondente ao grau hierárquico imediato ao que possuir ou que possuía na ativa, e não alcança militar já reformado.
Ainda que observada a transferência do ex-militar para a reserva e depois para a reforma, quando vigente a Lei 5.774/1971, verifica-se que os arts. 54 e 114 desse normativo tratavam do tema de forma semelhante à com que cuidam os artigos 50 e 110 do atual Estatuto dos Militares (Lei 6.880/1980, em sua redação original) . 
Portanto, não havia fundamento para a concessão de proventos com base em dois postos hierárquicos superiores àquele que o ex-militar ocupava na atividade, o que afronta o entendimento firmado no referido Acórdão 2225/2019-TCU-Plenário.
9.	Por fim, ressalte-se que o ato de reforma do militar instituidor da pensão, ainda que eventualmente considerado legal por este Tribunal, não impede que os atos de pensão decorrentes, por serem atos complexos independentes, possam ter eventual irregularidade analisada, conforme entendimento deste Tribunal (Acórdão 5263/2020-TCU-Primeira Câmara e 664/2023-TCU-Plenário, ambos da relatoria do ministro Vital do Rêgo) .
	Ante o exposto, VOTO para que seja adotada a minuta de acórdão que ora trago ao exame deste Colegiado.
TCU, Sala das Sessões, em 18 de abril de 2023.
Ministro JHONATAN DE JESUS 
Relator